【裁判字號】    89,簡上,586
【裁判日期】    891027
【裁判案由】    返還不當得利
【裁判全文】
臺灣臺北地方法院民事判決  八十九年度簡上字第五八六號
    上  訴  人  丁○○
    訴訟代理人  丙○○
                甲○○
                        樓
    被  上訴人  乙○○  住台北縣樹林鎮○○街九號四樓
右當事人間請求返還不當得利事件，上訴人對於中華民國八十九年五月二十六日本院
新店簡易庭八十九年度店簡字第四三號第一審判決提起上訴，本院判決如左：
    主  文
原判決命廢棄。
被上訴人在第一審之訴駁回。
第一、二審訴訟費用由被上訴人負擔。
    事  實
甲、上訴人方面：
一、聲明：
（一）原判決廢棄。
（二）被上訴人在第一審之訴駁回。
二、陳述：除與原審判決書所載者相同茲予引用外，補稱：
（一）查上訴人之女丙○○與被上訴人於民國八十二年九月間認識，由被上訴人依禮
      俗備妥聘金等傳統禮，於八十二年十二月十九日結婚，上訴人之女丙○○與被
      上訴人確有一年九個月的夫妻生活，並於八十三年一月五日辦理結婚手續，上
      訴人之女丙○○於八十四年四月二十九日加保被上訴人服務單位眷屬手續。
（二）被上訴人於八十二年九月二十九日款聘金新台幣（下同）二十萬元予上訴人
      ，該款項已為上訴人之女丙○○辦理嫁粧，餐宴費、寢俱、金飾衣物花用殆盡
      。
（三）詎被上訴人故意主導使婚姻不成立，不舉行公開儀式，使上訴人之女丙○○與
      被上訴人之婚姻無效，被上訴人於八十五年三月一日更換門鎖不得進門，並不
      斷於八十五年十一月七日向板橋地方法院民事庭訴請上訴人履行同居義務。
（四）上訴人於受領系爭二十萬元聘金時，不知無法律上之原因，原審判決上訴人應
      給付被上訴人二十萬元，自無理由，應予廢棄。
 三、證據：援用原審之立證方法，並補提：
     上證一：台灣板橋地方法院八十六年度婚字第一三八號起訴狀乙紙；
     上證二：台灣板橋地方法院八十六年度婚字第一三八號民事判決書乙份；
     上證三：台灣高等法院八十六年度家上字第一七五號民事判決書乙份；
     上證四：郵政劃撥儲金匯款單乙紙；
     上證五：台北南陽郵局第三十三支局第二八０五號存證信函乙份；
     上證六：結婚證書乙份；
     上證七：戶籍謄本乙份；
     上證八：本院檢察署八十七年七月四日北簡勇月八十七他九一字第二七九八二
             號函乙件；
     上證九：刑事告訴狀乙件；
     上證十：丙○○身分證乙件；
     上證十一：新店第十六支郵局存證信函乙件；
     上證十二：本院檢察署八十五年度偵字第六七三六號不起訴處分書乙件；
     上證十三：照片四紙；
     上證十四：言詞辯論筆錄乙紙；
     上證十五：金飾保單八紙；
     上證十六：免用統一發票收據乙紙；
     上證十七：剪報資料乙份；
     上證十八：診斷證明書乙份；
     上證十九：中和泰和街郵局第一一五０號存證信函乙件為證。
乙、被上訴人方面：
一、聲明：駁回上訴。
二、陳述：除與原審判決書所載者相同茲予引用外，補稱：
    上訴人所述不實，被上訴人與訴外人丙○○並未結婚，被上訴人與丙○○在一起
    生活一個月星期後丙○○就走了，並把戶籍遷走，被上訴人交付二十萬元之聘金
    ，丙○○直接交給上訴人購買嫁妝。
三、證據：援用原審之立證方法。
    理  由
一、被上訴人起訴主張原審被告丙○○詐稱其欲與被上訴人結婚，要求被上訴人提領
    聘金二十萬元交付予上訴人收執，上訴人與原審被告丙○○復要求被上訴人購買
    手鍊、戒指、項鍊等金飾以資作為信物，嗣後被上訴人與上訴人之婚姻經法院判
    決無效確定，被上訴人為與丙○○結婚曾交付上開聘金與金飾，為此，爰依民法
    第一百七十九條規定，訴請上訴人返還被上訴人二十萬元及自起訴狀繕本送達之
    翌日即八十九年四月十八日起至清償日止按週年利率百分之五計算之利息；原審
    被告丙○○返還被上訴人五萬元。（關於原審裁定駁回原審被告丙○○部分，被
    上訴人於本院復未為追加請求，則此部分自非本院審理之範圍）
二、上訴人則以被上訴人故意不舉行公開儀式，被上訴人與丙○○已有實質之婚姻生
    活，被上訴人並在台灣板橋地方法院訴請上訴人履行同居義務，被上訴人交付予
    上訴人之二十萬元聘金，上訴人已經為丙○○購買聘金等語資為抗辯。
三、查被上訴人於八十四年十二月十二日匯款二十萬元予上訴人，被上訴人與原審被
    告丙○○之婚姻關係，已經法院判決確認無效確定，業經上訴人提出匯款單、最
    高法院八十七年度台上字第二一五五號民事判決確定證明書，台灣板橋地方法院
    八十六年度婚字第一三八號民事判決書、台灣高等法院八十六年度家上字第一七
    五號民事判決書為證，並為兩造所不爭執，堪信為真實。
四、按所謂婚約，乃男女以將來結婚為目的，預行約定，而使當事人受一種法律上拘
    束之謂。婚約之締結通常稱為訂婚。婚約為婚姻之預約，並非實在之婚姻行為，
    亦非結婚之必要程序，雙方當事人不因婚約而在民法上發生身分關係，婚約當事
    人雖互負結婚義務，但此義務不得請求強迫履行。聘金禮物乃預想他日婚約之解
    除或違反為解除條件之贈與，最高法院八十一年台上字第二五六八號判決可資參
    照。本件被上訴人於八十四年十二月十二日匯款二十萬元，係作為聘金之用，業
    據被上訴人於起訴狀記載明確，而聘金禮物乃是預想他日婚約之解除或違反為解
    除條件所為之贈與，故被上訴人訴請上訴人返還二十萬元聘金，自必以婚約解除
    或違反方可，本件被上訴人與原審被告丙○○之婚姻關係雖經法院判決無效確定
    ，然未能以此即可認定兩造之婚約即當然解除，被上訴人復未舉證丙○○有該當
    民法第九百七十六條之違反婚約之法定解除事由，則被上訴人自無片面解除其與
    原審被告丙○○婚約之權，被上訴人復未舉證其與原審被告丙○○已經合意解除
    婚約。職故，被上訴人與原審被告丙○○之婚約既仍存在，被上訴人訴請上訴人
    返還二十萬元聘金及自八十九年四月十八日起至清償日止之法定遲延利息，自無
    理由。
五、綜上所述，被上訴人與原審被告丙○○之婚約既仍存在，被上訴人訴請上訴人返
    還二十萬元聘金及自八十九年四月十八日起清償日止之法定遲延利息，為無理由
    ，不應准許，應予駁回。原審判命上訴人應為上開給付，尚屬未洽，上訴意旨指
    摘原判決不當，求予廢棄改判，為有理由，自應由本院予以廢棄改判，如主文第
    二項所示。
六、據上論結，本件上訴為有理由，依民事訴訟法第四百三十六條之一第三項、第四
    百五十條、第七十八條，判決如主文。
中      華      民      國    八十九    年      十      月      二十七  日
                                民事第二庭
                                   審判長  法  官  丁蓓蓓
                                           法  官  吳青蓉
                                           法  官  黃書苑
右為正本係照原本作成
本判決不得上訴
中      華      民      國    八十九    年      十      月      三十    日
                                        法院書記官  蔡梅蓮


司法院資訊處製作；財團法人民間司法改革基金會備份。
